臺灣高等法院臺中分院刑事判決　　　　　　　　　　　九十四年度上訴字第六號
　　上　訴人即
　　被　　　告　甲○○
　　選任辯護人　林志忠律師
　　　　　　　　江燕鴻律師
右上訴人因傷害致死案件，不服臺灣臺中地方法院九十三年度重訴字第一五七五號中
華民國九十三年十一月二十二日第一審判決（起訴案號：臺灣臺中地方法院檢察署九
十二年度偵字第二○六八二號），提起上訴，本院判決如左：
      主  文
原判決撤銷。
甲○○共同傷害人之身體，因而致人於死，累犯，處有期徒刑玖年。
      事  實
一、甲○○（原名為王政義）曾於民國（下同）七十七年間，因犯強盜罪，經本院判
    處有期徒刑九年確定，於八十八年七月十五日執行完畢。
二、緣甲○○於九十年十一月二十七日凌晨五時許，與楊惠雄（已另案判刑確定）一
    起到臺中市○○路之ＫＴＶ飲酒。同日上午近八時許，二人乘車返回台中市○○
    路三七四號「阿拉咖啡店」楊惠雄住處，下車後，適遇陳文亮（綽號阿亮，曾在
    「阿拉咖啡店」工作）至店內拿取私人物品走出店外，楊惠雄因不滿陳文亮任意
    進出該咖啡店，在騎樓質問陳文亮至店內做什麼，並與陳文亮發生口角爭執互罵
    三字經，甲○○與楊惠雄均知頭部係人體要害部位，在客觀上可以預見出手用力
    擊打他人之頭部，如傷重造成被毆打者顱內大量出血，將會發生死亡之結果，惟
    因二人主觀上未預見及此，仍基於普通傷害之犯意聯絡，共同出手毆打陳文亮，
    而因陳文亮反抗，甲○○與楊惠雄除曾推由其中一人以手臂環扼住身材矮小之陳
    文亮頸部（扼頸時間在四、五分鐘以內）之外，楊惠雄、甲○○二人並有共同以
    拳頭擊打陳文亮頭部，終因用力過猛，陳文亮遭此扼頸及拳頭重擊，乃造成頸部
    外表瘀血出血、氣管黏膜出血、兩肺有水腫及頭部皮下血腫、皮下出血多處及顱
    內大量出血，不支倒地，且因頭部外傷大量顱內出血而當場死亡。楊惠雄見陳文
    亮倒地後，即逕自走進「阿拉咖啡店」內，甲○○於陳文亮倒地後，則為陳文亮
    作急救，俟見無效亦逃離現場。嗣至同日上午八時四十分許，經案外人涂文賢發
    現陳文亮躺在該處騎樓，涂文賢原先以為陳文亮係酒醉躺在該處睡覺，但至同日
    上午十一時五分許，案外人涂文賢見陳文亮躺在該處甚久，發覺有異，乃叫救護
    車前來救助，始發現陳文亮早已死亡，經警察及檢察官於當日詢問在該阿拉咖啡
    店正門口旁擺攤賣早餐之目擊證人蔡承賢（原名為蔡俊賢）後，始發覺楊惠雄涉
    有重嫌。而楊惠雄經檢察官起訴之後，於審理程序亦供出甲○○於案發時亦在場
    且涉有重嫌，乃獲悉上情。
三、案經臺灣高等法院臺中分院檢察署檢察官自動檢舉發交臺灣臺中地方法院檢察署
    檢察官偵查起訴。
      理  由
一、本案上訴人即被告（以下簡稱為被告）甲○○於本院審理時，雖坦承伊在前開案
    發時間，與已經判刑確定之共同被告楊惠雄至ＫＴＶ飲酒之後返回「阿拉咖啡店
    」時，確有遇到被害人陳文亮，亦不否認楊惠雄與陳文亮嗣後有發生爭執之事，
    但被告甲○○矢口否認伊有公訴人所指訴之犯罪情事，並辯稱：伊在楊惠雄下車
    之後，即去停車，後走到案發地點時，已看到被害人陳文亮倒在地上，伊並未與
    楊惠雄共同毆打被害人陳文亮，應不為罪等語。被告甲○○選任辯護人並以：依
    據法醫師之解剖紀錄，被害人陳文亮之頭部雖有多處遭受打擊，導致皮下血腫、
    出血，但各處受傷面積皆屬小範圍，法醫師雖推測此為拳頭傷（軟性鈍器物小面
    積），但被告甲○○一再指稱楊惠雄踢打被害人之腳穿球鞋，亦屬軟性鈍器物，
    應不能排除被害人陳文亮係於倒臥之情形下，遭受楊惠雄踢傷之可能，至於目擊
    證人蔡承賢在檢察官第一次訊問時，並未證述有看到何人如何毆打被害人陳文亮
    之情形，該次應訊最接近案發時間，證人蔡俊賢亦較不會受到其他因素影響，應
    以該次證詞為可採信等情詞，為被告甲○○辯護。
二、然查：
（一）本案被害人陳文亮係於九十年十一月二十七日上午八時四十分許，因身體躺在
      前開「阿拉咖啡店」騎樓，被證人涂文賢發現，證人涂文賢原先以為被害人陳
      文亮係酒醉躺在該處睡覺，但至同日上午十一時五分許，證人涂文賢見被害人
      陳文亮躺在該處甚久，發覺有異，乃叫救護車前來救助，始發現陳文亮早已死
      亡，上情業據證人涂文賢於警訊、及本院審理楊惠雄被訴殺人案件時，證述明
      確。另本案被害人陳文亮係因頭部外傷大量顱內出血致死一節，亦經臺灣臺中
      地方法院檢察署檢察官督同檢驗員相驗明確，並經法醫師解剖屬實，製有相驗
      筆錄、解剖筆錄、驗斷書、相驗屍體證明書及解剖紀錄各一份在卷可稽。依據
      法醫師解剖紀錄所載：死者頭部皮下血腫多處，但不廣大，皮下出血亦多，四
      面八方皆有出血，但皆在小範圍出血，且皆在靠近頭之深處出血，故推斷為拳
      頭傷，又其硬腦膜下大量之出血，覆蓋整個大腦小腦，甚至深達腦幹，表示死
      者遭人毆打時為立姿，且死者頭部外傷左右皆有，絕不可能單一扼頸毆打所形
      成；死者頭部為拳頭傷，頸部為以手前臂壓迫頸部所形成，其遭單一人毆打之
      可能性少，應為兩人以上，且出手力道猛，才導致顱內大出血。其餘身體部位
      ，並無特殊外傷或出血，死者死亡前皆未反擊（見相驗卷宗第四三頁至四五頁
      ）。法醫高大成於本院另案審理楊惠雄被訴殺人案件於九十二年四月二十八日
      應訊時，亦證稱：死者頭部外傷多處，引發顱內出血，血跡由頭上方往下方腦
      幹流，只有立姿才有此現象，死者（若）為倒下，則出血不會流向腦幹，因死
      者二側肺葉皆有水腫，一般肺缺氧須三十分鐘才會肺水腫，不管人是否已死亡
      或尚活著，死者心臟上側肋骨處有出血，推測有心臟按摩過等語（見臺中高分
      院九十二年度上訴字第八二號卷第九六頁）；再於本院審理本案時，證稱：「
      （死者頭部）出血是外力所造成，出血部分是在大腦部位有出血，腦幹部分本
      身沒有流血，是大腦出血流到腦幹來的」、「（由頭部傷勢來看，這外傷，是
      幾種原因所造成的）我沒有辦法判斷，但是應該是軟性鈍器物所造成的，如拳
      頭或鞋子」、「（頭顱外傷，其傷口處外表）有些沙，可能倒下時所沾到的」
      、「（鑑定法醫報告認定被害人被毆打時，應該是立姿，其原因）主要是在於
      大腦出血的情形，血有流到腦幹去，所以我們依據這血是往下流的情形，才來
      判斷是立姿的」、「（被害人死亡的時間）應該是倒臥後昏迷死亡的」、「法
      醫報告內判斷應該有二個人以上毆打，其依據是因為）本件被害人的前後左右
      ，都有傷口，若是一個人打的話，最多只有二個面，不像本件被害人前後左右
      四個面都有傷，才這樣判斷的」、「（我在另案有證述被害人頸部被扼頸，至
      少有十五分鐘以上）之前此部分我要更正，扼頸應該有三十分鐘以上才會肺水
      腫的，我回去有考慮到，這死者有被心臟急救按摩過，所以這急救會造成兩肺
      水腫會更明顯，所以本件扼頸的時間不一定是十五分鐘，基本上，這扼頸若是
      有十五分鐘以上所造成，其腦水腫會更明顯，其腦重量會增加到一四○○克以
      上，但本件被害人腦部重量是為一三五○克」、「（一般如果被扼頸）用力的
      話，五到十分鐘會斷氣」、「（本案被害人死亡的原因）顱內出血」、「本案
      被害人的舌根組織部分），當初檢驗是沒有（斷裂）」、「（被害人被）扼頸
      的時間，我的判斷是四、五分鐘以內，因為腦部水腫不嚴重」各情（見本院本
      案卷宗第六七至七二頁，又上開鑑定證人於法醫師解剖報告所載被害人陳文亮
      遭扼頸時間應有十五分鐘以上、及於本院另案審理楊惠雄被訴殺人案件同此證
      述部分，既經上開鑑定證人修正此部分證詞，而被害人陳文亮倒地之後，心臟
      有被急救按摩之事實亦為證人蔡承賢所證實（此部分如後所述），再依據常情
      ，被扼頸十五分鐘以上亦極可能早生舌根組織斷裂及死亡之結果，故就此部分
      ，本院認以上開鑑定證人在本院本案所為之上開證詞，為可採信）。
（二）又本案目擊證人蔡承賢於九十年十一月二十七日檢察官偵訊時，雖證稱：「（
      本案發生時），我是在現場做生意，即阿拉咖啡店前騎樓，在早上八點多時，
      我背後傳來爭吵聲音，距我約二、三十公尺，我沒有轉身去看，只是眼光掃過
      去瞄了一下而已，爭吵過程約有二、三十分鐘，約有二、三個人的聲音，但我
      沒有聽清楚爭吵之內容，只聽到了罵三字經，後來也沒聽到什麼喊叫聲，在約
      九點五十分許，我要收攤時看到在死者躺著的地方有一個頭髮短短的人在替一
      個人做人工呼吸，但我沒有去注意即離開了」等語（見相驗卷第二○頁，又上
      開證人就其看到有人替死者做人工呼吸之時間部分，上開證人於本案原審法院
      審理時，已改稱「無法確定」），惟證人蔡承賢對於距其二、三十公尺外所發
      生常達二、三十分鐘、嗣後並發生命案之紛爭，會只用眼光掃瞄一下，此後即
      不再觀看，此部分證詞本有違常情。嗣上開證人於九十年十一月二十八日警訊
      時，即已改稱：「．．．．．．我聽到有三個人在死者倒臥處爭吵，看到三個
      人在吵，繼而聯手毆打死者」之情（見同上相驗卷），其後於同年十二月六日
      檢察官偵查中，亦證稱：當時案發現場確定是有三個人，這三個人包括陳文亮
      在內，當時情形是先看到爭吵，第二次再看過去是二個人打一個人，打了約有
      十多分鐘，加上爭吵的時間約有二十分鐘左右，打完之後一個人先走開，該人
      就是像楊惠雄的那個人，另外一個看不清楚長相的人蹲在地上，「好像」是在
      做人工呼吸，頭也有往倒地的人的頭部靠近狀，似在測試有無呼吸，待其再次
      轉頭去看時，現場已無他人，只有死者躺在地上，迄至當日上午十點多我收攤
      時為止，其可確認現場僅發生這一次爭執，該名像楊惠雄之人離開時，其沒有
      看到，故不知是否有走進阿拉咖啡店內等語（見相驗卷第六九頁）；嗣於原審
      法院九十一年度重訴字第六八五號案件（被告楊惠雄）調查時，亦再證稱：其
      在案發之前即見過楊惠雄二、三次，並有與楊惠雄打招呼，案發當時是二個人
      打一個人，打人的二個人中，有一個確實很像是楊惠雄，因其是用眼睛餘光去
      看，故未能確定，當時有爭吵的聲音、也有罵三字經的聲音等情（見該院九十
      一年重訴字第六八五號卷一第一○二至一○八頁）。其後證人蔡承賢於本案原
      審法院審理時，雖曾證稱：「我沒有轉身過去看，只是眼光掃過去瞄了一下」
      、「我沒有親眼看到，所以我無法確定（有無可能一人打、一人勸架）」等語
      （見本案原審卷宗第一○八、一○九頁）。惟證人蔡承賢此部分證詞與其上開
      在偵、審中之證詞迥異。其中證述「我沒有轉身過去看，只是眼光掃過去瞄了
      一下」部分有違常情，其說明已有如前述，另本案是二人圍毆上開被害人，或
      一人毆打一人勸架，自其行為舉動即可研判，證人蔡承賢證稱無法確定，亦不
      合理。嗣經檢察官詰問，證人蔡承賢亦再證稱其化名為「正義」先生之警訊筆
      錄（即指證二人圍毆被害人）內容確屬真實。再參酌法醫高大成之上開解剖紀
      錄與證詞，本院認證人蔡承賢所證：看到二人圍毆被害人陳文亮乙情，為可採
      信。至於證人蔡承賢另為之上開「我沒有轉身過去看，只是眼光掃過去瞄了一
      下」、「我沒有親眼看到，所以我無法確定（有無可能一人打、一人勸架）」
      等證詞，均不足為有利被告甲○○之證明。另被告選任辯護人認為證人蔡承賢
      於九十年十一月二十七日檢察官偵訊時所為之證詞較可採信部分，亦為本院所
      不採。
（三）另本案被告甲○○雖於原審法院辯稱：「我下車時，陳文亮已倒在地上，我看
      到楊惠雄踢陳文亮，還將楊惠雄拉開」等語，並辯稱：事後楊惠雄並與紀志健
      、呂旭栩將當日所穿之球鞋丟棄云云。惟被告甲○○此部分所辯，與目擊證人
      蔡承賢上開經本院採認之證詞不符。另證人呂旭栩於九十三年十月二十日原審
      法院審理時到庭結稱：事隔已久，忘記有無與楊惠雄一起去丟東西等語；證人
      紀志健於九十三年十一月八日原審法院審理時證稱：事發後未與呂旭栩一同將
      楊惠雄案發時所穿之球鞋丟棄之情。再參酌法醫高大成所為：被害人陳文亮係
      在立姿狀態下，被毆打頭部等等證詞，被告甲○○此部分所辯，與事實不符，
      亦不足採信。
（四）本案前開案發時間，除被告甲○○、及楊惠雄、以及被害人陳文亮之外，並無
      他人在案發現場，此係被告甲○○於原審法院即是認之事實，則除被告甲○○
      之外，顯無他人會與楊惠雄聯手毆打被害人陳文亮。被告甲○○辯稱無此犯行
      ，尚非可信。本案共同被告楊惠雄共同傷害被害人陳文亮致死之犯行，復據本
      院九十二年度上訴字第八二號刑事判決判處楊惠雄有期徒刑九年，經楊惠雄上
      訴後，由最高法院以九十三年度台上字第三四六一號於九十三年七月八日上訴
      駁回確定在案，有本院前開刑案卷宗與判決書影本、及最高法院九十三年度台
      上字第三四六一號判決在卷可稽。
（五）綜上說明，本案被告甲○○與楊惠雄確有於九十年十一月二十七日上午八時許
      ，酒後返回「阿拉咖啡店」，並在「阿拉咖啡店」前遇到被害人陳文亮後，因
      楊惠雄與被害人陳文亮為前開原因發生爭吵，被告甲○○即與楊惠雄共同對被
      害人陳文亮實施上開傷害被害人陳文亮之行為，事證甚明。本案被告甲○○之
      犯行堪以認定。查頭部係人體要害部位，如出手用力擊打他人之頭部，可能造
      成被毆打者顱內大量出血，將會發生死亡之結果，此雖係客觀上可以預見之事
      實，惟本案被告甲○○與楊惠雄和被害人陳文亮之間，查無深仇大恨，僅因上
      開紛爭，尚難認會啟殺人動機。再本案被告甲○○在上開被害人倒地之後，尚
      對之為人工呼吸予以急救，於急救無效才離去乙節，核與鑑定人丙○○○○所
      為被害人曾被心臟按摩過之鑑定相符（見相驗卷宗第四五頁），並經證人蔡承
      賢證稱確有此情，益證被告甲○○並無殺害被害人陳文亮之犯意（含不確定故
      意）。再依據其等係因一時偶發之紛爭，在他人可目擊之場所，均以徒手毆打
      被害人陳文亮等情觀之，本案被告甲○○與楊惠雄，應係因為未預見其等共同
      毆打被害人陳文亮，會致被害人陳文亮顱內大量出血因而死亡，才基於普通傷
      害之犯意聯絡，在上開地點共同出手毆打陳文亮。本案被害人陳文亮之死亡，
      依據前開說明，復與被告甲○○與楊惠雄之傷害行為之間，具有相當因果關係
      。本案被告甲○○共同傷害致人於死之犯行堪以認定。
三、核被告甲○○所為，係犯刑法第二百七十七條第二項前段之傷害致死罪。公訴人
    雖認被告甲○○與共同被告楊惠雄均犯刑法第二百七十一條第一項之殺人罪，惟
    依據本案證據及上開說明，尚難認定被告係甲○○與共同被告楊惠雄於前開行為
    時，有殺人之犯意（共同被告楊惠雄係犯傷害致死罪，並經本院另案判決確定）
    ，公訴人之起訴法條尚有未洽，應予變更。又就被告甲○○上開所犯，其與楊惠
    雄之間，有犯意之聯絡與行為之分擔，為共同正犯。再，被告甲○○（原名為王
    政義）曾於七十七年間，因犯強盜罪，經本院判處有期徒刑九年確定，於八十八
    年七月十五日執行完畢之事實，有臺灣臺中地方法院檢察署刑案資料查註紀錄表
    及本院被告全國前案紀錄表各一份在卷可憑，其於受有期徒刑之執行完畢後，五
    年以內再犯有期徒刑以上之本罪，為累犯，應依法加重其刑。
四、原審判決就被告甲○○上開所犯予以論罪科刑，固非無見，惟原審判決於事實及
    理由欄內，所採用法醫師解剖報告、及法醫高大成於本院另案審理楊惠雄被訴殺
    人案件關於「被害人陳文亮遭扼頸時間應有十五分鐘以上」之證詞部分，既經法
    醫高大成於本院審理時予以修正如前所述，且如被告甲○○與共同被告楊惠雄下
    手圍毆被害人陳文亮時，曾推由其中一人對被害人陳文亮扼頸十五分鐘以上，此
    對其等有無殺人犯意之判斷，顯有重大影響。原審判決就此部分未予釐清，並於
    判決同此認定，此部分尚有未合。是本案被告甲○○上訴否認犯罪，其上訴雖無
    理由，但原審判決既有上開可議之處，即屬無可維持，自應由本院將原審判決予
    以撤銷改判。爰審酌被告甲○○之品行、及其僅因上開紛爭細故即與共同被告楊
    惠雄共同下手毆打被害人陳文亮致其傷重死亡之犯罪情節、以及犯罪後仍圖飾卸
    民、刑責任而未與被害人家屬和解等一切犯罪情狀，仍量處有期徒刑九年。
五、據上論斷，應依刑事訴訟法第三百六十九條第一項前段、第三百六十四條、第二
    百九十九條第一項前段、第三百條、刑法第二十八條、第二百七十七條第二項前
    段、第四十七條，判決如主文。
本案經檢察官乙○○到庭執行職務。
中　　　華　　　民　　　國　　九十四    年　  　六　　　月　　　八　　　日
                                  臺灣高等法院臺中分院刑事第三庭
                                      審判長法 官 江錫麟
                                            法 官 胡忠文
                                            法 官 廖柏基
右列正本證明與原本無異。
如不服本判決應於收受送達後十日內向本院提出上訴書狀，其未述上訴之理由者並
得於提上訴後十日內向本院補提理由書（均須按他造當事人之人數附繕本）
                                            書記官 詹錫朋
中　　　華　　　民　　　國　　九十四    年　  　六　　　月　　　八　　　日
附錄條文：
刑法第二百七十七條：
傷害人之身體或健康者，處三年以下有期徒刑、拘役或一千元以下罰金。
犯前項之罪因而致人於死者，處無期徒刑或七年以上有期徒刑；致重傷者，處三年以
上十年以下有期徒刑。
1
